【裁判字號】    88,上更(一),104
【裁判日期】    890228
【裁判案由】    野生動物保育法
【裁判全文】
臺灣高等法院花蓮分院刑事判決                八十八年度上更(一)字第一四號
    上訴人即被告  乙○○
右上訴人即被告因違反野生動物保育法案件，不服臺灣花蓮地方法院八十五年度訴字
第四０九號中華民國八十六年四月廿三日第一審判決（起訴案號：臺灣花蓮地方法院
檢察署八十五年度偵字第一三三八號），提起上訴，經判決後由最高法院發回更審，
本院判決如左：
    主  文
原判決關於乙○○部分撤銷。
乙○○無罪。
    理  由
一公訴意旨略以：乙○○與金東東等人，自民國（下同）八十五年三月間起，利用在
  花蓮縣秀林鄉○○○路神木附近山區種植蔬菜及經營果園之機會，架設網具及鋼索
  套設下陷阱，共同獵捕珍貴稀有保育類野生動物山羌五隻及長鬃山羊二隻；嗣於八
  十五年四月十日十二時四十分許，在中橫公路一六七公里處，為警查獲；因認乙○
  ○違反野生動物保育法第十九條第一項規定，涉有同法第四十一條第一項第三款罪
  嫌云云。
二公訴人認上訴人即被告（以下簡稱被告）乙○○涉有野生動物保育法第四十一條第
  一項第三款罪嫌，無非以同案被告甲○○（業經判決無罪確定）第一次警訊之供述
  ，及扣案之山羌四隻共三十八公斤、山羌肉二塊共二．五公斤、長鬃山羊肉十塊、
  內臟五公斤，經內政部營建署太魯閣國家公園管理處鑑定係山羌及台灣長鬃山羊無
  訛，為主要論據。訊之被告乙○○固坦承在右述地點耕作，但堅決否認有公訴意旨
  所指犯行，辯稱：伊不會狩獵，那些動物不是伊抓的等語。
三按犯罪事實應依證據認定之，無證據不得推定其犯罪事實；又不能證明被告犯罪者
  ，應諭知無罪之判決，刑事訴訟法第一百五十四條、第三百零一條第一項分別定有
  明文。又認定犯罪事實雖不以直接證據為限，間接證據亦包括在內；然無論直接或
  間接證據，其為訴訟上之證明，須於通常一般之人均不致於有所懷疑，而得確信其
  為真實之程度者，始得據之為有罪之認定，倘其證明尚未達到此一程度，而有合理
  性懷疑之存在時，即不得遽以自己片面之觀點，遽為被告有罪之認定（最高法院七
  十六年度台上字第四九八六號判例參照）。又證據之證明力，固屬於法院判斷之自
  由，但不得違背經驗法則，如證據之本身依照吾人日常生活經驗所得之定則觀察，
  尚非無疑竇時，則遽難採為判決之基礎（最高法院四八年度台上字第四七五號判例
  參照）。又認定不利於被告之事實，須依積極證據，苟積極證據不足為不利於被告
  事實之認定時，即應為有利於被告之認定，更不必有何有利之證據（最高法院三０
  年上字第八一六號判例參照）。再被告之自白，雖為證據之一種，但依刑事訴訟法
  第一百五十六條第一項規定，被告之自白，須非出於強暴、脅迫、利誘、詐欺、違
  法押或其他不正之方法，且與事實相符者，始得為證據；又依同條第二項規定，
  被告之自白，不得作為有罪判決之唯一證據，仍應調查其他必要之證據，以察其是
  否與事實相符。立法目的乃欲以補強證據擔保自白之真實性，亦即以補強證據之存
  在，藉之限制自白在證據上之價值，防止偏重自白，發生誤判之危險。以被告之自
  白，作為其自己犯罪之證明時，尚有此危險；以之作為其他共犯之罪證時，不特在
  採證上具有自白虛偽性之同樣危險，且共犯者之自白，難免有嫁禍他人，而為虛偽
  供述之危險。是則利用共犯者之自白，為其他共犯之罪證時，其證據價值如何，按
  諸自由心證主義之原則，固屬法院自由判斷之範圍。但共同被告不利於己之陳述，
  雖得採為其他共同被告犯罪之證據，惟此項不利之陳述，須無瑕疵可指，且就其他
  方面調查，又與事實相符者，始得採為其他共同被告犯罪事實之認定。若不為調查
  ，而專憑此項供述，即為其他共同被告犯罪事實之認定，顯與刑事訴訟法第一百五
  十六條第二項之規定有違。因之，現行刑事訴訟法下，被告之自白，或共同被告不
  利於己之陳述，其證明力並非可任由法院依自由心證主義之原則，自由判斷，而受
  相當之限制，有證據法定主義之味道，即尚須另有其他必要之補強證據，來補足其
  自白之證明力，始得採為斷罪資料（最高法院八十八年台上字第三一二八號判決參
  照）。
四經查：
  (一)共同被告甲○○在第一次警訊固坦承被查獲之野生動物為其與金清福（業經判決
    無罪確定）包妥後由神木山區利用流籠搬出，並指證該等野生動物為被告乙○○
    所有等語（見警卷第一、二頁）。惟共同被告甲○○自第二次警訊起及偵審中則
    均供稱上開野生動物為其一個人所捕捉等語（見警卷第三頁，偵查卷第十、三十
    頁，原審卷第十七頁背面、三八頁背面、四三頁背面、六三頁，本院前審卷第六
    四頁、本院八十九年一月十一日訊問筆錄）。而共同被告甲○○與被告乙○○均
    因涉嫌獵捕上開野生動物，俱經檢察官提起公訴由法院審理，其與被告乙○○屬
    共同被告；為擔保其第一次警訊所稱其等搬運之野生動物為被告乙○○所有一節
    之真實性，自須有足以令人確信其此供述為真實之補強證據，始能採為論處被告
    乙○○罪刑之依據。
  (二)然其餘共同被告金東東（業經判決有罪確定）、高天賜（業經判決無罪確定）、
    金清福於偵、審中之供述，無一述及被告乙○○有公訴意旨所指獵捕野生動物情
    節；再內政部營建署太魯閣國家公園管理處就扣案野生動物之鑑定報告等，亦均
    不足推翻共同被告甲○○嗣所供稱該等野生動物為其捕捉之證據；並未能補強及
    擔保共同被告甲○○第一次警訊指證該等野生動物為被告乙○○所有之證明力。
    又共同被告甲○○與被告乙○○固有姻親關係，惟亦不足資為共同被告甲○○第
    一次警訊指證該等野生動物為被告乙○○所有之補強證據；是已難認共同被告甲
    ○○第一次警訊指證該等野生動物為被告乙○○所有一節為真實。
  (三)另公訴人所舉：1.被告乙○○偵查中供稱甲○○及金清福有在伊果園噴農藥及除
    草等語。2.共同被告金東東之菜園及高天賜之果園均在神木山區附近。3.共同被
    告甲○○又有殘障，加以查獲野生動物數量之多，被告乙○○等謂其無共同獵捕
    之行為焉能置信等證據。但查：1.2.項證據部分，並無證明本件野生動物為被告
    乙○○獵捕之證明力。3.項證據部分，公訴人既認本件野生動物係以架設網具及
    鋼索套之陷阱所獵捕，即難以推斷須若干人始能為之；且共同被告甲○○既能在
    山區從事農耕工作，甚至利用流籠搬運本件野生動物，則何能推測其無法單獨架
    設陷阱捕捉本件野生動物？是此部分證據無非純屬公訴人推測之詞，無可確信其
    為真實，尚不得遽以此公訴人片面之觀點，遽為被告有罪之認定。
  (四)綜上所述，公訴人所舉之證據尚無法確切證明被告乙○○之犯行，本院復查無其
    他積極證據足資證明被告乙○○確有公訴人所指之犯行。揆諸前開法律規定及判
    例意旨，及罪疑惟輕法則，自屬不能證明被告乙○○犯罪。原審失察，徒以推測
    方法，採信共同被告甲○○第一次警訊之供述，遽將被告乙○○論罪科刑，顯有
    未合。被告乙○○上訴意旨否認犯罪，為有理由，應予撤銷改判，並諭知被告乙
    ○○無罪之判決。
據上論斷，應依刑事訴訟法第三百六十九條第一項前段、第三百六十四條、第三百零
一條第一項前段，判決如主文。
本案經檢察官李土城到庭執行職務。
中      華      民      國      八十九      年      二    月      八    日
                                  審判長法官  吳  鴻  章
                                        法官  黃  永  祥
                                        法官  林  德  盛
右正本證明與原本無異。
如不服本判決應於送達後十日內向本院提出上訴狀。其未敘述理由者，並應於提出上
訴狀後十日內向本院補提理由狀(均須附繕本)。
                                      書記官  盧  夷  狄
中      華      民      國      八十九      年      二    月       八     


司法院資訊處製作；財團法人民間司法改革基金會備份。
